臺中高等行政法院判決　　　　　　　　　　　　　　九十一年度訴字第三三七號
　　　　　　　　　　　　　　　.
　原　　　告　甲○○
　訴訟代理人　楊俊樂律師
　被　　　告　財政部台灣省中區國稅局
　代　表　人　乙○○（局長）
　訴訟代理人　丙○○
　　　　　　　丁○○
右當事人間因有關贈與稅事件，原告不服財政部中華民國九十一年三月廿五日台財訴
字第０九０００五八０一一號訴願決定，提起行政訴訟。本院判決如左︰
　　主  文
訴願決定及原處分（復查決定）均撤銷。
訴訟費用由被告負擔。
    事　實
一、事實概要：
    原告之父親陳陣（下稱被繼承人）於民國（下同）八十七年九月二十二日死亡，
    被告於查核遺產稅時發現，被繼承人於八十五年十月十七日自其梧棲鎮農會帳戶
    轉帳新台幣（下同）十萬元存入原告帳戶，又被繼承人於八十五年十二月十日向
    梧棲鎮農會貸款三千萬元後，於同日轉帳匯款二千五百九十七萬二千三百八十九
    元至原告帳戶，另轉帳四百零二萬七千六百十一元償還另一繼承人陳昆廷貸款本
    息，乃依遺產及贈與稅法第四條及第五條第一款規定核定被繼承人八十五年度贈
    與總額為三千零十萬元，贈與稅額七百九十三萬七千元，並以繼承人為納稅義務
    人發單補徵。原告不服，爰就贈與總額項目，申請復查，未獲變更，提起訴願，
    亦遭決定駁回，遂提起行政訴訟。
二、兩造聲明：
    (一)原告聲明求為判決：
    　1.訴願決定及原處分（復查決定）均撤銷。
    　2.訴訟費用由被告負擔。
    (二)被告聲明求為判決：駁回原告之訴。
三、兩造陳述：
    (一)原告主張：
　　　1.按贈與者乃當事人約定一方以自己之財產無償給予他方，他方允受之契約，
　　　　民法第四百零六條定有明文。其於請求權時效內無償免除或承擔債務者，其
　　　　免除或承擔債務，依行為時遺產及贈與稅法第五條第一款規定，亦應以贈與
　　　　論。是依上開法條之規定，必一方以自己之財產無償給予他方，他方亦允予
　　　　接受，或一方於請求權時效內無償免除或承擔他方債務者，始成立贈與或以
　　　　贈與論。本件乃原告之父即被繼承人為原告所設立之鄉美建設股份有限公司
　　　　之常務董事，因建設公司案量龐大，需錢孔急，向銀行舉債又恐未逮所需額
　　　　度，影響推案進度，又依當時銀行利率高達百分之九，為節省成本乃商得被
　　　　繼承人同意，利用其農會會員名義以其所有坐落台中縣梧棲鎮○○段一八一
　　　　之一及一八一之二地號土地為擔保，並由原告為連帶保證人，貸得總額三千
　　　　萬元，部分匯入原告之帳戶內充作建築週轉用。此項財務運作方式，各業皆
　　　　然，被告無由僅憑一紙匯款紀錄卻不問債之本質、原因、用途及事實，即遽
　　　　認贈與，顯有疏斷。
　　　2.按認定事實適用法律，不得違背經驗及論理法則，行政程序法第四十三條規
　　　　定甚明。本件被告既已查明被繼承人有抵押貸款之事實，且被繼承人亦為原
        告所創設之鄉美建設股份有限公司之常務董事亦屬不爭，則被繼承人基於投
        資組合及信譽之維護，當公司缺乏週轉金而搖搖欲墜時，依國人民情風土必
        對公司施以援救，力挽公司得以繼續，惟被告對被繼承人提供資金挹注於公
        司之舉，卻解讀為對個人之贈與。又行政機關乃一強勢作為機關，對原告有
        利、不利各種證據取捨殊易，被告在判斷此一事實時，卻忽略貸款資金運用
        情形，公司營利事業所得稅結算申報利息費用之編列及公司支付被繼承人利
        息之情形：：：等等諸多證據之調查。又依證據責任分配原則，原告所論述
        者（以被繼承人具農會會員資格借款再借予原告供公司週轉營運），被告均
        無證據推翻原告之主張，則被告之處分顯有違法。
      3.原告之家庭成員甚夥，本案苟若如被告所言有贈與情事，則被繼承人對其他
        各繼承人必無法交待。他繼承人必以原告侵犯繼承權或顧慮將來繼承財產縮
        水等理由群起攻之，惟上述之家族撻伐現象並未發生，被繼承人死亡後之繼
        承財產分配，亦未因被告所認定之贈與發生在前而使原告分配減少，顯見原
        告與被繼承人之金錢匯通，皆非實現「贈與」，兩造間之真意亦非基於贈與
        意思，從而法定的贈與意義在原告與被繼承人間從未發生，被告所片面認定
        之贈與行為及課徵贈與稅即屬不當。
      4.本件並無贈與行為，係屬陳陣之債權，應列計入繼承遺產項內，被告不應先
        課徵贈與稅，再於遺產稅中扣除，這樣對原告較為不利。
    (二)被告答辯：
      1.本件被繼承人於八十七年九月二十二日死亡，被告於查核遺產稅時發現，被
        繼承人於八十五年十月十七日自其梧棲鎮農會00000000號帳戶轉帳
        十萬元存入原告同農會0000000000號帳戶，又被繼承人於八十五
        年十二月十日以其所有坐落台中縣梧棲鎮○○段一八一之一、一八一之二及
        同鎮○○段二六一地號等土地提供擔保，向梧棲鎮農會貸款三千萬元後，於
        同日匯款二千五百萬元至原告台中中小企銀沙鹿分行0000000000
        00號帳戶，亦於同日轉帳九十七萬二千三百八十九元存入原告梧棲農會0
        000000000號帳戶，另轉帳四百零二萬七千六百十一元償還另一繼
        承人陳昆廷於梧棲鎮農會之貸款本息，此有存款交易明細及轉帳傳票影本附
        卷可稽。被告於八十九年六月十六日以中區國稅稽字第八九００二七三０四
        號函通知原告及訴外人陳昆廷說明轉帳提領之原因，惟均未獲答復，被告乃
        依遺產及贈與稅法第四條第二項及第五條第一款規定核定被繼承人八十五年
        度贈與總額為三千零十萬元。
      2.原告復查時主張其經營建築業，因市場不景氣，擬向農會申請建築事業週轉
        金，因被繼承人具農會會員資格，乃以被繼承人名義借款，其本身則作連帶
        保證人，被繼承人未為贈與行為云云。經被告復查決定，以被繼承人於八十
        五年十二月十日向梧棲鎮農會借款三千萬元，隨即於同日匯款及轉帳共計二
        千五百九十七萬二千三百八十九元予原告，並於同日代償訴外人陳昆廷之貸
        款本息四百零二萬七千六百十一元，而原告等人未能說明轉存原因，且被繼
        承人該筆貸款於八十七年七月十三日由台中縣梧棲鎮○○段一八一之一及一
        八一之二兩筆土地之承買人王汝仁償還二千零六萬五千元，並非由原告償還
        ，且貸款餘額九百九十三萬五千元業經原告申報為被繼承人未償債務，並經
        被告如數核定在案，故原告主張該三千萬元貸款實係其借用被繼承人名義所
        為，尚不足採。
      3.本件被繼承人將所貸款項以匯款及轉帳方式存入原告帳戶二千五百九十七萬
        二千三百八十九元，原告未予拒絕而允受，事後亦未能證明已將系爭款項返
        還被繼承人或其帳戶，就形式上觀之，已符合遺產及贈與稅法第四條第二項
        所定贈與要件。又原告於訴願時改主張其與被繼承人間為借貸關係，提起訴
        訟時又稱被繼承人係鄉美建設公司之常務董事，故有挹注公司資金之必要，
        前後說辭不一，且均不能舉證以實其說，自難認其主張為真正。再者，被繼
        承人將系爭款項存入原告帳戶，並非轉至公司帳戶，縱原告將系爭款項供鄉
        美公司週轉之用，亦僅能說明原告取得系爭資金後，就該資金之使用情形，
        尚不能據此否認其受贈現金之事實。至被繼承人於取得貸款當日，轉帳四百
        零二萬七千六百十一元代償另一繼承人陳昆廷之貸款本息（本金四百萬元，
        利息二萬七千六百十一元），此有陳昆廷放款繳納通知書影本附卷可稽，足
        見被繼承人於生前先有債務之承擔，再為清償，而訴外人陳昆廷亦因此免除
        該四百零二萬七千六百十一元之債務，且被繼承人於八十五年十二月十日代
        償陳昆廷之債務後，於八十七年九月二十二日死亡，此期間被繼承人未曾向
        陳昆廷求償，陳昆廷亦未將此款項償還被繼承人，被告依法課徵贈與稅，並
        無違誤之處。
　　理  由
按「凡經常居住中華民國境內之中華民國國民，就其在中華民國境內或境外之財產為
贈與者，應依本法規定，課徵贈與稅。」、「本法稱贈與，指財產所有人以自己之財
產無償給予他人，經他人允受而生效力之行為。」及「財產之移動具有左列各款情形
之一者，以贈與論，依本法規定，課徵贈與稅：一、在請求權時效內無償免除或承擔
債務者，其免除或承擔之債務。」分別為行為時遺產及贈與稅法第三條、第四條第二
項及第五條第一款所明定。本件原告之父陳陣於八十七年九月二十二日死亡，被告於
查核遺產稅時發現，被繼承人於八十五年十月十七日自其梧棲鎮農會0000000
0號帳戶轉帳十萬元存入同農會0000000000號原告帳戶；又被繼承人於八
十五年十二月十日向梧棲鎮農會貸款三千萬元後，於同日匯款二千五百九十七萬二千
三百八十九元至原告台中中小企銀沙鹿分行000000000000帳戶，另轉帳
四百零二萬七千六百十一元償還另一繼承人陳昆廷於梧棲鎮農會之貸款本息，被告乃
核定被繼承人八十五年度贈與總額為三千零十萬元，並以繼承人為納稅義務人發單補
徵贈與稅七百九十三萬七千元固非無据。惟按被繼承人死亡前二年內贈與下列個人之
財產：一、被繼承人之配偶，二、被繼承人依民法第一千一百三十八條及第一千一百
四十條規定之各順序繼承人，三、前款各順序繼承人之配偶，應於被繼承人死亡時，
視為被繼承之遺產，併入其遺產總額依本法規定繳稅；又八十七年六月二十六日以後
至前項修正公布生效前發生之繼承案件，適用前項之規定，為八十八年七月十五日修
正公布之遺產及贈與稅法第十五條第一項、第二項定有明文。本件被告既認定被繼承
人贈與時間為八十五年十月十七日及同年十二月十日，係在被繼承人於八十七年九月
廿二日死亡前二年內之贈與。依前開法條規定，如其贈與行為應徵稅，應視為被繼承
人之遺產，併入其遺產總額，依遺產及贈與稅法之規定，課徵遺產稅方屬正辦（參見
前行政法院八十二年度判字第七○五號判決）。原處分未見及此，對贈與人二年內之
贈與行為課徵贈與稅，並以贈與人死亡，以其繼承人為納稅義務人發單補徵，其適用
法規，自有未洽，訴願決定，未予糾正，亦有疏失，原告起訴意旨執此指摘，為有理
由，爰將原處分及訴願決定均予撤銷，由被告另為適法之處分，以昭折服。兩造其餘
訴辯事由，不復予審論，併此敘明。
據上論結，本件原告之訴為有理由，依行政訴訟法第一百九十五條第一項前段、第九
十八條第三項前段，判決如主文。
中　　華　　民　　國　　九十一　　　年　　　八　　　　月　　二十七　　　日
                 臺 中 高 等 行 政 法 院   第 二 庭
                                審 判 長 法      官　沈　水　元
                                         法      官　林　秋　華
                                         法      官　王　德　麟
右正本證明與原本無異。
如不服本判決，應於判決送達後二十日內向本院提出上訴書狀，其未表明上訴理由者
，應於提起上訴後二十日內向本院提出上訴理由書（須依對造人數附具繕本）；如於
本判決宣示或公告後送達前提起上訴者，應於判決送達後二十日內補提上訴理由書（
須附繕本）。未表明上訴理由者，逕以裁定駁回。
提起上訴應預繳送達用雙掛號郵票拾份（每份三十四元)。
中　　華　　民　　國　　九十一　　　年　　　八　　　　月　　二十七　　　日
　　　　　　　　　　　　　　　　　　　　 法院書記官　邱  吉  雄
